---
title: "Estudio NetMHCPan"
author: "Juan López Ariza"
date: "`r Sys.Date()`"
output:
  word_document: default
  html_document: default
---

```{r setup, include=FALSE}
knitr::opts_chunk$set(echo = TRUE)
```

Estudiamos los ficheros xls generados de NetMHCPan para ver la afinidad de los péptidos de 17 aminoácidos con diferentes alelos de MHC clase I.
```{r, message=FALSE}
library(readxl)
library(dplyr)
library(tidyr)
library(ggplot2)

#Leemos los ficheros
fichero_wt <- read_excel("wt_NetMHCpan.xlsx", col_names = FALSE)
fichero_mt <- read_excel("mut_NetMHCpan.xlsx", col_names = FALSE)

```

Estos criterios no son los utilizados por NETMHCPAN por lo que pasamos a considerarn tan solo el rango EL RANK para definir SB y WB, si este es < 0.5% o < 2% respectivamente.

Se evitan los gráficos debdido a que el alto número de pacientes imposibilita la visualización adecuada.

El fichero tiene un error de formato, por lo que juntamos los diferentes valores de la primera fila con los de la segunda.
```{r}
#Función para limpiar encabezado
#La función toma un dataframe
limpiar_datos <- function(fichero) {
  #Extraemos alelos y nombres(Primera y segunda fila)
  alelos <- as.character(fichero[1,])
  nombres_base <- as.character(fichero[2,])
  
  #Combinamos alelo y nombre usando separador "_", si alelo está vacío solo usamos el nombre
  nombres <- mapply(function(alelo, nombre) {
    if (is.na(alelo) | alelo == "") {
      return(nombre)
    } else {
      return(paste(alelo, nombre, sep = "_"))
    }
  }, alelos, nombres_base, SIMPLIFY = TRUE)
  
  #Asignamos nombres y eliminamos los encabezados inservibles
  colnames(fichero) <- nombres
  fichero <- fichero[-c(1,2), ]
  
  return(fichero)
}

#Aplicamos limpieza
fichero_wt <- limpiar_datos(fichero_wt)
fichero_mt <- limpiar_datos(fichero_mt)
```

Una vez realizado este cambio podemos realizar un análisis de los datos sobre todo para asegurar la integridad de los encabezados.
```{r}
#Realizamos un breve vistazo a los datos wild type
head(fichero_wt)

#Y a los datos mutados
head(fichero_mt)
```
Clasificamos binders según SB o WB
```{r}
#Función que clasifica según binder
clasificar_binder <- function(el_rank) {
  #Nos aseguramos de que sean valores numéricos
  el <- as.numeric(el_rank)
  
  #Clasificamos según el umbral estándar
  if ( is.na(el)) {
    return("NB")  # No Binder
  } else if (el < 0.5) {
    return("SB")  # Strong Binder
  } else if (el < 2) {
    return("WB")  # Weak Binder
  } else {
    return("NB")  # No Binder
  }
}
```



Analizamos todos los péptidos

## ANALIZAR POR MUTACIón NO POR P´PETIDO

## SI un péptido tiene más de un SB O WB SIMPLEMENTE DECIR QUE SIRVE COMO SB Y WB 
```{r}

#Extraer tipo HLA de los nombres de columna (sin número de alelo)
tipos_hla <- unique(gsub(":.*", "", gsub("_.*", "", names(fichero_mt)[grep("HLA-", names(fichero_mt))])))

#Dataframe vacío para almacenar resultados
resultados <- data.frame()

#Iteramos sobre cada péptido, separando por paciente y contando binders
for (i in 1:nrow(fichero_mt)) {
  paciente <- gsub("_.*", "", fichero_mt$ID[i])
  peptido <- fichero_mt$Peptide[i]
  
  #Listas vacías y contadores para contar por tipo de HLA
  sb_count <- 0
  wb_count <- 0
  tipos_sb <- c()
  tipos_wb <- c()
  
  for (tipo in tipos_hla) {
    #Buscar columnas el col de este tipo HLA
    el_col <- grep(paste0(tipo, ".*_EL_Rank"), names(fichero_mt), value = TRUE)[1]
    
    if (!is.na(el_col)) {
      clase <- clasificar_binder(fichero_mt[i, el_col])
      
      if (clase == "SB") {
        sb_count <- sb_count + 1
        tipos_sb <- c(tipos_sb, tipo)
      } else if (clase == "WB") {
        wb_count <- wb_count + 1
        tipos_wb <- c(tipos_wb, tipo)
      }
    }
  }
  
  #Clasificamos el péptido si existen las columnas, priorizando SB
  if (sb_count > 0) {
    categoria <- "Neoantígeno (SB)"
  } else if (wb_count > 0) {
    categoria <- "Neoantígeno (WB)"
  } else {
    categoria <- "No Binder"
  }
 
  #Lista de resultados con péptido, número de binders, tipo de estos y categoría, se añade al dataframe
  resultados <- rbind(resultados, data.frame(
    Paciente = paciente,
    Peptido = peptido,
    SB = sb_count,
    WB = wb_count,
    Total_binders = sb_count + wb_count,
    Categoria = categoria,
    Tipos_SB = ifelse(length(tipos_sb) > 0, paste(tipos_sb, collapse = ", "), ""),
    Tipos_WB = ifelse(length(tipos_wb) > 0, paste(tipos_wb, collapse = ", "), "")
  ))
}

print(head(resultados, 20))

#Pasamos los resultados a un archivo CSV para su análisis posterior
write.csv(resultados, "resultados_neoantigenos.csv", row.names = FALSE)
```
Creamos un código que exporte los péptidos con algun neoantígeno (SB o WB) a un archivo CSV para su análisis posterior.
```{r}
# ============================================================
# PASO 4: FILTRAR NEOANTÍGENOS Y CREAR FASTA
# ============================================================

# Filtrar solo péptidos con al menos un SB o WB
neoantígenos <- resultados %>%
  filter(Total_binders > 0) %>%
  distinct(Peptido, .keep_all = TRUE)  # Eliminar duplicados de péptido

# Crear archivo FASTA
crear_fasta <- function(dataframe, archivo_salida) {
  # Abrir archivo para escritura
  conexion <- file(archivo_salida, "w")
  
  # Iterar sobre cada neoantígeno
  for (i in 1:nrow(dataframe)) {
    # Crear encabezado FASTA con información del péptido
    encabezado <- paste0(">",
                         dataframe$Peptido[i],
                         "|Paciente:", dataframe$Paciente[i],
                         "|SB:", dataframe$SB[i],
                         "|WB:", dataframe$WB[i],
                         "|Tipo:", dataframe$Categoria[i])
    
    # Escribir encabezado y secuencia
    writeLines(encabezado, conexion)
    writeLines(dataframe$Peptido[i], conexion)
  }
  
  close(conexion)
  cat(paste("Archivo FASTA creado:", archivo_salida, "\n"))
}

# Exportar a FASTA
crear_fasta(neoantígenos, "neoantígenos.fasta")
```





Función para obtener resumen por cada paciente. Agrupamos resultados por paciente y contamos péptidos totales.
```{r}
resumen_pacientes <- resultados %>%
  group_by(Paciente) %>%
  summarise(
    Total_peptidos = n(),
    Con_SB = sum(SB > 0),
    Con_WB = sum(WB > 0 & SB == 0),
    Sin_binders = sum(Total_binders == 0)
  )

```




Estudio de pacientes por el número de neoantígenos. Total de neoantígenos por paciente y ordena de mayor a menor.
```{r}
library(tidyverse)

#Creamos un ranking de pacientes para ver los más interesantes de estudaiar
ranking_pacientes <- resumen_pacientes %>%
  mutate(Total_neoantígenos = Con_SB + Con_WB) %>%
  arrange(desc(Total_neoantígenos))

#Pasar ranking a CSV
write.csv(ranking_pacientes, "ranking_pacientes_neoantigenos.csv", row.names = FALSE)

#Vemos el top 5
head(ranking_pacientes, 5)

#Estadísticas básicas
cat("\n========== ESTADÍSTICAS BÁSICAS DE NEOANTÍGENOS POR PACIENTE ==========\n")
cat(paste("Número total de pacientes:", nrow(ranking_pacientes), "\n"))
cat(paste("Número total de neoantígenos identificados:", sum(ranking_pacientes$Total_neoantígenos), "\n"))
cat(paste("Número promedio de neoantígenos por paciente:", round(mean(ranking_pacientes$Total_neoantígenos), 2), "\n"))
cat(paste("Mediana de neoantígenos por paciente:", median(ranking_pacientes$Total_neoantígenos), "\n"))
cat(paste("Máximo de neoantígenos en un paciente:", max(ranking_pacientes$Total_neoantígenos), "\n"))
cat(paste("Mínimo de neoantígenos en un paciente:", min(ranking_pacientes$Total_neoantígenos), "\n"))
cat(paste("Mediana de SB por paciente:", median(ranking_pacientes$Con_SB), "\n"))
cat(paste("Mediana de WB por paciente:", median(ranking_pacientes$Con_WB), "\n"))
cat(paste("Número promedio de péptidos por paciente:", round(mean(ranking_pacientes$Total_peptidos), 2), "\n"))
cat(paste("Numero promedio de neoantígenos por péptido:", round(mean(ranking_pacientes$Total_neoantígenos / ranking_pacientes$Total_peptidos), 4), "\n"))


neoantigenos <- read.csv("ranking_pacientes_neoantigenos.csv")

# Convertir Paciente a numérico
neoantigenos$Paciente <- as.numeric(neoantigenos$Paciente)

# Calcular ratio de calidad (SB / Total_neoantigenos)
neoantigenos <- neoantigenos %>%
  mutate(
    Ratio_SB_Neoantigen = Con_SB / Total_neoantígenos,
    Ratio_SB_Total = Con_SB / Total_peptidos,
    Categoria = case_when(
      Total_neoantígenos >= 50 ~ "Alto",
      Total_neoantígenos >= 20 ~ "Medio",
      Total_neoantígenos >= 10 ~ "Bajo",
      TRUE ~ "Muy bajo"
    )
  )

ggplot(neoantigenos, aes(x = Total_peptidos, y = Con_SB, 
                         size = Total_neoantígenos, 
                         color = Total_neoantígenos)) +
  geom_point(alpha = 0.6) +
  scale_color_gradient(low = "blue", high = "red") +
  labs(title = "Relación entre péptidos analizados y neoantígenos SB por paciente",
       x = "Número de péptidos analizados",
       y = "Número de neoantígenos SB",
       size = "Total de neoantígenos",
       color = "Total de neoantígenos") +
  theme_minimal()
```

Estudiamos la distribución or tipo de HLA:
```{r}
#Creamos tabla de binders por tipo HLA
#Descompone listas de tipos HLA en filas individuales
#Una entrada por cada tipo que actúa como binder
distribucion_hla <- data.frame()

for (i in 1:nrow(resultados)) {
  if (resultados$Tipos_SB[i] != "") {
    tipos <- strsplit(resultados$Tipos_SB[i], ", ")[[1]]
    for (tipo in tipos) {
      distribucion_hla <- rbind(distribucion_hla, data.frame(
        Tipo_HLA = tipo,
        Clase = "SB"
      ))
    }
  }
  
  if (resultados$Tipos_WB[i] != "") {
    tipos <- strsplit(resultados$Tipos_WB[i], ", ")[[1]]
    for (tipo in tipos) {
      distribucion_hla <- rbind(distribucion_hla, data.frame(
        Tipo_HLA = tipo,
        Clase = "WB"
      ))
    }
  }
}

# Contar por tipo HLA
conteo_hla <- distribucion_hla %>%
  group_by(Tipo_HLA, Clase) %>%
  summarise(Cantidad = n(), .groups = "drop") %>%
  arrange(desc(Cantidad))

cat("\n========== BINDERS POR TIPO HLA ==========\n")
print(conteo_hla)
```



Resumen Final
```{r}
cat("\n========== RESUMEN ==========\n\n")

cat("PÉPTIDOS:\n")
cat(paste("  - Total analizados:", nrow(resultados), "\n"))
cat(paste("  - Con Strong Binders (SB):", sum(resultados$SB > 0), "\n"))
cat(paste("  - Con Weak Binders (WB):", sum(resultados$WB > 0 & resultados$SB == 0), "\n"))
cat(paste("  - Sin binders:", sum(resultados$Total_binders == 0), "\n\n"))

cat("PACIENTES:\n")
cat(paste("  - Total:", n_distinct(resultados$Paciente), "\n"))
cat(paste("  - Con neoantígenos SB:", 
          n_distinct(resultados$Paciente[resultados$SB > 0]), "\n"))
cat(paste("  - Con neoantígenos WB:", 
          n_distinct(resultados$Paciente[resultados$WB > 0 & resultados$SB == 0]), "\n\n"))

cat("TIPOS HLA MÁS REACTIVOS (Top 5):\n")
top_hla <- conteo_hla %>%
  group_by(Tipo_HLA) %>%
  summarise(Total = sum(Cantidad)) %>%
  arrange(desc(Total)) %>%
  head(5)
print(top_hla)
```

Visualizamos los datos de los 20 mejores candidatos, ordenando por el número de SB.
```{r}
mejores_candidatos <- resultados %>%
  filter(SB > 0) %>%
  arrange(desc(SB), desc(WB))

cat("\n========== MEJORES CANDIDATOS (con SB) ==========\n")
print(head(mejores_candidatos, 20))
```


Gráfica que representa total de péptidos y cuántos de ellos son SB, WB o no binders.
```{r}
# Resumen de péptidos por categoría
resumen_peptidos <- resultados %>%
  group_by(Categoria) %>%
  summarise(Conteo = n())
# Gráfico de barras
ggplot(resumen_peptidos, aes(x = Categoria, y = Conteo, fill
= Categoria)) +
  geom_bar(stat = "identity") +
  labs(title = "Distribución de Péptidos por Categoría",
       x = "Categoría",
       y = "Número de Péptidos") +
  theme_minimal() +
  theme(legend.position = "none")

```

Resumen con pacientes según la categoría de sus neoantigneos
```{r}
# Resumen de pacientes por categoría
resumen_pacientes_categoria <- resumen_pacientes %>%
  mutate(
    Categoria = case_when(
      Con_SB > 0 ~ "Con SB",
      Con_WB > 0 ~ "Con WB",
      TRUE ~ "Sin Binders"
    )
  ) %>%
  group_by(Categoria) %>%
  summarise(Conteo = n())

# Gráfico de barras
ggplot(resumen_pacientes_categoria, aes(x = Categoria, y = Conteo, fill = Categoria)) +
  geom_bar(stat = "identity") +
  labs(title = "Distribución de Pacientes por Categoría de Neoantígenos",
       x = "Categoría",
       y = "Número de Pacientes") +
  theme_minimal() +
  theme(legend.position = "none")
```

